【裁判字號】    98,交聲,773
【裁判日期】    980406
【裁判案由】    聲明異議
【裁判全文】
臺灣臺中地方法院交通事件裁定         98年度交聲字第773號
原處分機關  交通部公路總局臺中區監理所
異  議  人  萬志宏紙業有限公司
即受處分人
代  表  人  甲○○
            (送達代收人乙○○.
上列異議人即受處分人因違反道路交通管理處罰條例案件，對於
交通部公路總局臺中區監理所中華民國98年2月2日中監違字第裁
60-ZBQ020238號所為之裁決處分 (原舉發案號：公警局交字第ZB
Q020238號)，聲明異議，本院裁定如下：
    主  文
原處分撤銷。
前項撤銷部分，萬志宏紙業有限公司不罰。
    理  由
一、原處分意旨略以：異議人即受處分人(下稱受處分人)萬志宏
    紙業有限公司所有車牌號碼RF-6598號自小貨車，於民國97
    年10月12日下午5時6分許，在國道一號高速公路造橋收費站
    北上第7車道處，因「行駛高速公路，於駛進收費站繳費時
    ，未依標誌指示過站繳費(未申裝戶行駛電子收費車道)」之
    違規，經內政部警政署國道公路警察局第二警察隊造橋分隊
    協助舉發，本所於98年2月2日依道路交通管理處罰條例第33
    條3項規定，以中監違字第裁60-ZBQ020238號裁決書，裁處
    罰鍰新臺幣 (下同)600 元，並依同條例第63條記違規點數1
    點等語。
二、聲明異議意旨略以：97年10月12日係國慶日連續假期最後1
    日，係由駕駛人乙○○駕駛受處分人所有上開車輛由臺中北
    上，經后里收費站並未收費，至接近造橋收費站時車多擁擠
    ，因在內線車道隨車潮緩慢前進，直至進站發現已開始收費
    時，已被排擠到電子收費車道前，為安全起見乃於通過後始
    停下，經詢問收費小姐謂會寄繳費單通知繳費，且受處分人
    已向遠通電收股份有限公司繳納通行費40元及手續費50元，
    竟仍遭舉發，而當時係剛開始收費之紛亂時刻，遠觀根本不
    清楚有否收費，並非故意走錯車道逃避收費，故提出聲明異
    議，請求撤銷原處分云云。
三、按「汽車行駛高速公路，於駛進收費站前，應依標誌指示預
    為減速慢行，並依規定標誌、標線、號誌指示或交通勤務警
    察指揮順序行駛過站繳費。」高速公路及快速公路交通管制
    規則第23條定有明文；又汽車行駛於高速公路、快速公路或
    設站管制之道路，不遵使用限制、禁止、行車管制及管理事
    項之管制規則，而有其他違反管制規定之行為者，處駕駛人
    600元以上1,200元以下罰鍰。期限內繳納或到案聽候裁決者
    ，處罰鍰600元，道路交通管理處罰條例第33條第3項、違反
    道路交通管理事件統一裁罰基準表亦有明定。次按汽車駕駛
    人之行為有下列行為之一，當場不能或不宜攔截製單舉發者
    ，得對汽車所有人逕行舉發處罰：(七)經以科學儀器取得證據
    資料證明其行為違規；第一項逕行舉發，應記明車輛牌照號
    碼、車型等可資辨明之資料，查明汽車所有人姓名或名稱、
    住址後，製單舉發處罰之；又本條例之處罰，受舉發違反道
    路交通管理事件之受處罰人，認為受舉發之違規行為應歸責
    他人者，應於舉發違反道路交通管理事件通知單應到案日期
    前，檢附相關證據及應歸責人相關證明文件，向處罰機關告
    知應歸責人，處罰機關應即另行通知應歸責人到案依法處理
    。逾期未依規定辦理者，仍依本條例各該違反條款規定處罰
    。依本條例規定逕行舉發或同時併處罰其他人之案件，推定
    受逕行舉發人或該其他人有過失。道路交通管理處罰條例第
    7條之2第1項第7款、第2項、第85條第1項、第3項分別定有
    明文。是以，汽車駕駛人違反道路交通管理處罰條例規定，
    若舉發機關並非當場對該部汽車攔停，而係依道路交通管理
    處罰條例第7條之2第1項規定逕行舉發者，如汽車所有人未
    於應到案日期前到案或到案後未能告知處罰機關實際之違規
    駕駛人者，處罰機關得逕行處罰汽車所有人，考其立法意旨
    乃斟酌違規駕駛人之違法程度、裁罰迅速經濟性、蒐證成本
    之考量等因素，而將反證責任轉嫁汽車所有人，裨藉此到案
    告知違規駕駛人之程序，知悉駕駛人身份，而通知違規駕駛
    到案處理。從而，果汽車所有人自行或委由實際駕駛人到案
    告知駕駛人身份，並陳述意見，處罰機關因而知悉駕駛人身
    份者，處罰機關即應依前開規定通知違規駕駛人到案依法處
    理，合先敘明。
四、經查：
(一)本件受處分人所有車牌號碼RF-6598號自小貨車並未裝設電
    子收費接收設備車上機 (OUB)，於97年10月12日下午5時6分
    許，由駕駛人乙○○駕駛上開自小貨車沿國道一號高速公路
    由南向北行駛，通過造橋收費站之電子收費車道(北上第7車
    道)時，經以科學儀器取得違規證據資料，由臺灣區○道○
    ○○路局國道公路警察局第二警察隊造橋分隊警員查明汽車
    所有人姓名、住址後，以公警局交字第ZBQ020238號舉發違
    反道路交通管理事件通知單逕行舉發之事實，為受處分人具
    狀聲明異議時所不爭執，並經駕駛人乙○○以受處分人代理
    人身分於本院訊問時到庭陳述明確，復有上開舉發通知單及
    所附照片在卷可稽。則受處分人為法人，在事理上亦無親自
    駕車之可能，是以本件違規駕駛人應係乙○○而非受處分人
    之情，殆無疑義。
(二)又受處分人係上開自小貨車之所有人，此為受處分人所是認
    ，而汽車駕駛人行駛於高速公路，於駛進收費站繳費時，未
    依標誌指示過站繳費之違規情事，經以科學儀器取得違規證
    據資料，雖屬依法得逕行舉發之案件，然行政機關本應依職
    權調查證據，對當事人有利及不利事項一律注意，行政機關
    為處分，應斟酌全部陳述與調查事實及證據之結果，依論理
    及經驗法則判斷事實之真偽，此為行政程序法第36條、第43
    條所課予行政機關之法定義務，而道路交通管理處罰條例第
    33條第3項所處罰者，係汽車駕駛人而非所有人，是裁罰機
    關於審查舉發警員所舉發之案件時，除有汽車所有人隱匿駕
    駛人身分而故意不告知之情形外，否則即應以汽車駕駛人之
    違規事實作為其裁罰基礎，始符合上揭條文之原規範意旨，
    尚不得僅因怠於調查，而無視汽車所有人依同條例第85條第
    1項規定所為之告知，即逕以汽車所有人為裁罰之對象。是
    以，原處分機關於舉發機關所舉發之違規「駕駛人」為「法
    人」之際，即應立即知悉舉發之對象顯屬謬誤，此時，原處
    分機關自應善盡其法定義務，依職權主動調查證據以探清「
    事實之真偽」俾究明孰為真正駕駛人，要無待於受處分人之
    申述及舉證證明非己所為，而逕自卸責並將己怠之責轉由他
    人承擔。而本案警員依法逕行舉發後，受處分人於舉發違反
    道路交通管理事件通知單上所載之到案日期98年1月25日前
    之98年1月7日已委由駕駛人乙○○提出交通違規案件陳述意
    見書向交通部臺灣區○道○○○路局提出申訴，陳述書中業
    已表明駕駛人為乙○○，載明乙○○之國民身分證字號、聯
    絡電話等資料，並經交通部臺灣區○道○○○路局造橋收費
    站覆函時以副本行文原處分機關等情，有該交通違規案件陳
    述書、交通部臺灣區○道○○○路局造橋收費站98年1月8日
    高橋稽字第0980000052號函存卷可參。基此，原處分機關應
    已知悉車輛駕駛人之身分，參諸前開法文規定及說明，自應
    另行通知實際駕駛人乙○○到案依法處理，詎原處分機關並
    未就本件違規行為應歸責之實際駕駛人予以調查，亦未說明
    不採受處分人所提事證之原因，即逕對受處分人遽以裁罰之
    ，自與前揭規定之立法意旨有違。而本件交通違規行為之實
    際駕駛人既非汽車所有權人即受處分人，而係乙○○，且受
    處分人已於到案日期前提供乙○○之相關資料予原處分機關
    ，又駕駛人乙○○行駛高速公路，駛進收費站繳費時，未依
    標誌指示過站繳費之違規情事，顯係個人駕車是否守法之問
    題，是要難遽認受處分人就駕駛人乙○○所為駕車乙事有何
    可歸責之處。從而，依前揭說明，原處分機關就此部分未經
    調查仍逕認受處分人為本件交通違規之應受處分之人，而依
    道路交通管理處罰條例第33條第3項規定裁處受處分人罰鍰
    600元並記違規點數1點，其處分自難認為適法。綜上所述，
    本件聲明異議雖未指摘及此，然原處分既有前開瑕疵，仍屬
    無可維持，自應由本院撤銷原處分，另為受處分人不罰之諭
    知。至舉發當日之實際汽車駕駛人乙○○是否確有「行駛高
    速公路，駛進收費站繳費時，未依標誌指示過站繳費」之違
    規情事，應由原處分機關重新調查事實而另為適法之處理，
    附此敘明。
五、據上論斷，應依道路交通管理處罰條例第87條第2項，道路
    交通案件處理辦法第20條前段，裁定如主文。
中    華    民    國    98    年    4     月    6     日
                  交通法庭    法  官   簡芳潔
以上正本證明與原本無異。
如不服本裁定，應於收受送達後5日內向本院提出抗告狀。（應
附繕本）
                              書記官   呂苗澂
中    華    民    國    98    年    4     月    6     日


司法院資訊處製作；財團法人民間司法改革基金會備份。
